【裁判字號】    98,家訴,54
【裁判日期】    980617
【裁判案由】    確認婚姻無效
【裁判全文】
臺灣臺中地方法院民事判決  98年度家訴字第54號
原      告  甲○○
訴訟代理人  熊賢祺律師
被      告  乙○○
                        之2
訴訟代理人  柳正村律師
當事人間撤銷婚姻等事件，本院判決如下：
    主    文
原告之訴駁回。
訴訟費用由原告負擔。
    事實及理由
一、按婚姻無效、確認婚姻成立或不成立、撤銷婚姻、離婚或夫
    妻同居之訴，得合併提起，或於第一審或第二審言詞辯論終
    結前，為訴之變更、追加或提起反訴；非婚姻事件之訴，以
    夫妻財產之分配或分割、返還財物、給付家庭生活費用或贍
    養費或扶養之請求，或由訴之原因、事實所生損害賠償之請
    求為限，得與第一項之訴合併提起，或於第一審或第二審言
    詞辯論終結前，為訴之追加或提起反訴，民事訴訟法第572
    條第1、3項前段分別定有明文。確認繼承權存否之訴，固非
    人事訴訟，而應適用通常訴訟程序，惟其與婚姻事件之訴之
    原因事實有密切關係，並以婚姻事件之判決為其判斷之基礎
    ，為符訴訟經濟之原則，自應包含於第572條第3項得合併追
    加之範圍內。本件原告原起訴請求確認其父即訴外人徐如鯤
    與被告間民國96年1月28日之婚姻無效，嗣於98年3月16日以
    書狀變更為婚姻不成立之訴，並以言詞追加撤銷上揭婚姻之
    訴，於98年3月18日具狀再追加確認被告對於徐如鯤之繼承
    權不存在（於98年5月4日言詞撤回婚姻關係不成立之訴），
    揆諸前揭規定，原告所為訴之變更及追加，均應予准許，合
    先敘明。至於原告雖再於98年5月5日具狀追加撤銷婚姻之訴
    ，並陳明依據之法律條文，惟原告既已於98年3月16日以言
    詞追加該訴，自不影響先前追加之效力，併此敘明。
二、原告主張：原告為其父即訴外人徐如鯤之長子，96年1月間
    徐如鯤因肝癌吐血而至行政院衛生署立南投醫院（下稱南投
    醫院）住院接受治療，且住院期間多次進出加護病房，96年
    1月28日，徐如鯤尚在南投醫院住院接受治療，被告卻於徐
    如鯤在無意識或精神錯亂中之際結婚，且徐如鯤係因被詐欺
    或被脅迫而結婚，爰依民法第996條、第997條規定，撤銷徐
    如鯤與被告於96年1月28日之結婚。故被告非徐如鯤之配偶
    ，對徐如鯤所留遺產亦無任何繼承權存在等語。並聲明：（
    一）被告與徐如鯤之婚姻應予撤銷，（二）確認被告就徐如
    鯤之繼承權不存在。
三、被告則以：原告提起確認婚姻無效、不成立等訴訟，為當事
    人不適格，且被告與徐如鯤於96年1月28日於署立南投醫院
    有二人以上證人並舉行公開儀式，徐如鯤並於96年2月1日書
    立遺囑，表示原告不得繼承，將全部財產分配合被告及子女
    徐以庭、徐貫中。全體繼承人復於96年7月17日協議分割遺
    產，載明：「被繼承人徐如鯤之遺產由繼承人甲○○獨得現
    金40萬元，其他餘額由繼承人：乙○○、徐貫中、徐以庭平
    分。繼承人意識清楚，恐口無憑，特立此書，天地為證」等
    語，並由雙方親自簽名蓋章及按指印，並有證人吳寶珠、呂
    幸娟簽名為證，由原告收取現金40萬元，簽立收據為憑，故
    遺產業經分割而消滅，自無受確認判決之法律上利益等語置
    辯。並聲明：如主文所示。
四、按依民法第996條規定，得提起撤銷婚姻訴訟者，為結婚時
    在無意識或精神錯亂中之本人；依民法第997條規定，得提
    起撤銷婚姻訴訟者，以被詐欺或脅迫而結婚之人為限，其餘
    第三人均不得依上開二條文規定提起撤銷婚姻之訴，否則即
    為非適格之當事人，且此項撤銷權屬身分上之專屬權，亦不
    得為繼承之標的，最高法院96年度台上字第1515號判決意旨
    ，可資參照。是以原告之父徐如鯤生前縱在無意識或精神錯
    亂中與被告結婚，或受被告詐欺或脅迫而與被告結婚，仍無
    由其子女即原告提起撤銷徐如鯤與被告間婚姻之餘地。原告
    提起撤銷婚姻之訴部分，自屬當事人不適格，在法律上顯無
    理由，不應准許，爰不經言詞辯論，逕予駁回。
五、次按提起民事訴訟應依民事訴訟法規定繳納裁判費，此為必
    須具備之程式。本件原告追加確認繼承權不存在之訴，未據
    繳納裁判費，經本院於98年5月8日裁定命原告於5日內補正
    確認繼承權不存在之訴之裁判費，該項裁定已於98年5月13
    日送達原告之訴訟代理人，復於98年5月25日送達原告之送
    達代收人，均有送達證書附卷可憑。原告逾期迄未補正，此
    部分之訴顯難認為合法，亦應予駁回。
六、依民事訴訟法第249條第1項第6款、第2項、第95條、第78條
    ，判決如主文。
中    華    民    國    98    年    6     月    17    日
                  家事法庭    法  官  陳宗賢
正本係照原本作成
如對本判決上訴，須於判決送達後20日內，向本院提出上訴狀，
同時表明上訴理由（須附繕本）。
中    華    民    國    98    年    6     月    17    日
                              書記官  洪千羽


司法院資訊處製作；財團法人民間司法改革基金會備份。
